臺灣臺東地方法院刑事判決　　　　　　　100年度訴字第281號
公　訴　人　臺灣臺東地方法院檢察署檢察官
被　　　告　李連芳
　　　　　　陳麗玉
上列被告因偽造文書案件，經檢察官提起公訴（100年度偵字第
275號），本院判決如下：
    主  文
李連芳、陳麗玉均無罪。
    理  由
一、公訴意旨略以：被告李連芳、陳麗玉於民國90年10月11日共
    同向臺東縣臺東地區農會（以下簡稱臺東農會）借款新臺幣
    2000萬元，並徵得陳麗惠之同意，擔任連帶保證人；其後於
    96年展延借款時，連帶保證人陳麗惠即表示不願意再擔任連
    帶保證人，詎李連芳、陳麗玉為使該筆借款能順利延展，而
    基於犯意聯絡與行為分擔，於不詳時間、地點，推由陳麗玉
    偽簽「陳麗惠」之姓名，並盜蓋「陳麗惠」之印文在日期96
    年1日18 日之臺東地區農會借據上（起訴書誤載為授信約定
    書），並持偽造之借據向臺東農會延展該筆借款清償期限，
    致臺東農會繼續展延該筆借款，足生損害臺東農會貸款審核
    之正確性及及陳麗惠之權利。直至98年6月4日起，因李連芳
    、陳麗玉因無法繳納該筆借款之本金、利息，經臺東農會對
    李連芳、陳麗玉、陳麗惠提出告訴，追討該筆借款，於 100
    年3月8日臺灣高等法院花蓮分院99年度重上字第16號民事案
    件之審理庭中，陳麗惠明確表示確實於96年有拒絕繼續擔任
    連帶保證人，且該借據上「陳麗惠」之簽名、蓋印均非伊所
    為，始悉上情。因認被告李連芳、陳麗玉涉犯刑法第216 條
    、第210條之行使偽造私文書及同法第217條之偽造署押、盜
    用印章罪嫌等語。
二、按犯罪事實應依證據認定之，無證據不得認定犯罪事實。不
    能證明被告犯罪者或其行為不罰者應諭知無罪之判決，刑事
    訴訟法第154條第2項、第301條第1項分別定有明文。復按告
    訴人之告訴係以使被告受刑事追訴為目的，是其陳述是否與
    事實相符，仍應調查其他證據以資審認，而認定不利於被告
    之事實，須依積極證據，苟積極證據不足為不利於被告事實
    之認定時，即應為有利於被告之認定，最高法院著有52年臺
    上字第1300號、30年上字第816 號判例足參。又認定犯罪事
    實所憑之證據，雖不以直接證據為限，間接證據亦包括在內
    ；然而無論直接或間接證據，其為訴訟上之證明，須於通常
    一般之人不致有所懷疑，而得確信其為真實之程度者，始得
    據為有罪之認定，倘其證明尚未達到此一程度，而有合理之
    懷疑存在時，即無從為有罪之認定，亦有最高法院76年度臺
    上字第4986號判例可資參照。
三、被告李連芳、陳麗玉對於以下本院作為得心證依據之各項證
    據資料，經本院審理時逐項提示，均同意有證據能力，而本
    院審酌各項證據作成時之狀況，認為並無不可信或不適當之
    情事，依刑事訴訟法第159條之5第1 項之規定，均認有證據
    能力。而其餘資以認定本案之非供述證據（詳後述），亦查
    無違反法定程序取得之情形，依刑事訴訟法第158條之4反面
    規定，應有證據能力。
四、公訴意旨認被告李連芳、陳麗玉上揭行為涉有刑法第216 條
    、第210條之行使偽造私文書及同法第217條偽造署押、盜用
    印章罪嫌，無非係以：上揭犯罪事實，業據於96年擔任被告
    李連芳借貸之連帶保證人即證人陳麗惠、陳麗惠之先生即證
    人林松枝及當初承辦借款業務之農會人員即證人廖明義分於
    偵查中及本案借貸所衍生之本院99年度重訴字第15號民事事
    件審理中指訴歷歷，並有本案借貸展延之96年1月18 日之臺
    東地區農會借據、97年9月8日、同年月28日之申請書可憑而
    為其主要論據。惟訊據被告李連芳、陳麗玉固不否認96 年1
    月18日之借據及97年之申請書中之陳麗惠署押及蓋章，均為
    被告李連芳、陳麗玉所簽名及蓋章，非陳麗惠本人所親簽及
    蓋章，然堅詞否認有何公訴意旨所稱之行使偽造私文書犯行
    ，均辯稱：伊等會簽陳麗惠之署押及蓋章，係因證人廖明義
    說，他都已經跟陳麗惠聯絡好了，所以伊等以為陳麗惠已經
    同意續保，才會在上揭文件簽上陳麗惠之署押及蓋章，故主
    觀上並不知悉陳麗惠已經拒絕繼續擔任連帶保證人等語。
五、經查：
  (一)按刑事法上之犯罪，以行為人主觀上有實現特定犯罪構成事
    實之決意，且客觀上有實行此項犯罪構成事實之行為，始稱
    相當；若行為人主觀上欠缺此項實行犯罪構成事實之意思，
    縱外觀上有此一實行之行為者，仍不能謂其已該當於該特定
    之犯罪構成要件，而予以非難，令負刑責，最高法院100 年
    度臺上字第2850號判決要旨可資參照。而被告李連芳、陳麗
    玉於上揭文件簽上陳麗惠之署押及蓋章乙情，業據被告李連
    芳、陳麗玉坦認在卷（本院卷第42頁背面及43頁），並有該
    借據1紙及申請書2紙存卷可參（見偵卷第11頁至13頁），然
    證人陳麗惠對於96年間本案借貸展延時繼續擔任連帶保證人
    則斷然拒絕一事，並據證人陳麗惠於本院審理中證述明確（
    見本院卷第50頁背面），是被告李連芳、陳麗玉於96年間客
    觀上確有未經陳麗會同意而替其簽名及蓋章之行為首堪認定
    。
  (二)然就被告李連芳、陳麗玉主觀上是否均明知陳麗惠已拒絕同
    意擔任本案借貸之連帶保證人，此據證人廖明義到庭證稱：
    被告李連芳、陳麗玉在89年前便有向農會借款，還提供土地
    作為擔保品，但是89年時作為擔保品之其中部分土地所有權
    人由原先的鐘先生移轉至陳麗惠小姐名下，所以伊有跑到埔
    里找陳麗惠，告知將以其名下二筆擔保物為被告本件2 千萬
    貸款提供擔保，陳麗惠當場表示願意，也親自簽對保的單子
    ，但因其印章留在姊姊（陳麗玉）那邊，故請伊拿回臺東直
    接拿給被告蓋章，辦理續貸是3年1次，接下來在93及96年分
    別各辦理一次續貸事宜，伊在93及96年二次辦理借貸展延時
    ，均有打電話給陳麗惠告知陳麗玉本件貸款要辦展期了，陳
    麗惠都說沒意見，叫伊找其姊姊蓋印章，伊就跟陳麗玉表示
    已經打電話跟陳麗惠聯絡過了，陳麗惠表示同意，所以就叫
    被告李連芳、陳麗玉拿「陳麗惠」的印章出來蓋及簽名等語
    （見本院卷第45頁至第46頁、第48頁背面、第49頁）。稽之
    證人廖明義上揭證述，顯見被告李連芳、陳麗玉係聽信證人
    廖明義之上揭說法後，主觀上以為陳麗惠已同意繼續擔任連
    帶保證人，終聽從廖明義之要求，在上揭借據上簽名及蓋章
    ，是被告李連芳、陳麗玉上揭所辯，應屬有據。故被告李連
    芳、陳麗玉主觀上應俱無偽造署押、盜用印章之犯意甚明。
  (三)次參以本案借貸，證人陳麗惠擔任連帶保證人係從90年間開
    始，首次擔任連帶保證人亦經證人陳麗惠本人同意，期間歷
    經93年本案借貸展延時，證人廖明義係告知被告李連芳、陳
    麗玉，其已經跟證人陳麗惠聯絡過了，陳麗惠表示同意，被
    告李連芳、陳麗玉才會在93年之借據上簽名及蓋章，96年間
    之借貸展延亦同此模式，均據證人廖明義證述在卷（見本院
    卷第47頁背面），足見被告李連芳、陳麗玉自93年首次辦理
    本案借貸展延，未發現證人陳麗惠存有不同意之情，且在93
    年間之借貸展延上亦未產生糾紛，想當然於96年再次辦理本
    案借貸展延，亦會循上揭模式，即相信證人廖明義告知本案
    借貸二次展延業經陳麗惠同意乙節，繼而在上揭借據簽名蓋
    章，可徵被告被告李連芳、陳麗玉均無偽造私文書之犯意，
    渠等主觀上係以為經證人陳麗惠同意，是參互上情，難認被
    告李連芳、陳麗玉主觀上存有偽造署押、盜用印章之犯意。
    復起訴書亦提出被告李連芳、陳麗玉於97年間所填寫請求降
    低本案借貸利率之蓋有「陳麗惠」印章及署押之申請書2 紙
    作為證據，惟該2紙申請書僅係96 年間本案借貸二次展延之
    後續行為，既然96年間辦理二次借貸展延無偽造文書之犯意
    ，於96至97年該段期間，證人陳麗惠亦未主動告知其已拒絕
    同意擔任連帶保證人（見本院卷第51頁背面），堪認被告李
    連芳、陳麗玉僅係繼承96年間辦理本案借貸展延以為證人陳
    麗惠已同意之意思下，而為後續申請降息之行為，亦難藉此
    遽為被告李連芳、陳麗玉不利之認定。又公訴意旨認被告李
    連芳、陳麗玉另涉有刑法第216條、第210條行使偽造私文書
    罪嫌，惟偽造署押、盜用印章暨係偽造私文書之部分行為，
    則前已論述被告李連芳、陳麗玉不構成偽造署押、盜用印章
    之犯行，則渠等另所涉刑法第210 條偽造私文書罪嫌自不構
    成，因而遑論後續行使上揭借據部分亦構成行使偽造私文書
    罪嫌。另起訴書犯罪事實欄載明被告陳麗玉偽簽「陳麗惠」
    署押並盜蓋印文在96年之授信約定書上，經核閱卷內證據，
    查無96年簽訂之授信約定書，僅有96年簽訂之借據，是起訴
    書此部分應係誤載，爰逕予更正之。
  (四)至於證人廖明義上揭證述關於曾於96年間電話詢問證人陳麗
    惠一事，旋為證人陳麗惠否認，然此部分因與本案無關，就
    證人廖明義是否有與證人陳麗惠聯絡等情，實不足以撼動本
    案事實之認定，蓋被告李連芳、陳麗玉係聽信證人廖明義所
    言，始會蓋章及簽名於上揭借據，此部分業經證人廖明義及
    被告李連芳、陳麗玉所供認，且證人陳麗惠至始至終均無聯
    絡被告李連芳、陳麗玉，說明其業已拒絕繼續擔任保證人乙
    情（見本院卷第51頁背面）。是以，判斷本案被告李連芳、
    陳麗惠主觀上有無偽造私文書之犯意，僅能斟酌證人廖明義
    究竟有無對被告李連芳、陳麗惠為上述說詞，致使被告李連
    芳、陳麗玉聽信而為上揭行為。從而，證人陳麗惠上揭否認
    證人廖明義證詞之證述顯與本案認定無涉，併此敘明。
  (五)綜上所述，被告李連芳、陳麗惠所涉上開行使偽造私文書等
    犯行，尚屬無從證明。此外，復查無其他積極證據足資證明
    被告李連芳、陳麗玉有何公訴意旨所稱之上揭犯行，依照上
    揭之說明，自應均為被告李連芳、陳麗惠無罪之諭知。
據上論斷，應依刑事訴訟法第301條第1項前段，判決如主文。
本案經檢察官劉仲慧到庭執行職務。
中    華    民    國    100    年    12    月    21   日
                  刑事第二庭審判長法  官   陳弘能
                                  法  官   黃儀
                                  法  官   侯弘偉
以上正本證明與原本無異。
如不服本判決應於收受送達後10日內向本院提出上訴書狀，並應
敘述具體理由；其未敘述上訴理由者，應於上訴期間屆滿後20日
內向本院補提理由書（均須按他造當事人之人數附繕本）。「切
勿逕送上級法院」。告訴人或被害人對於本判決如有不服，請書
具不服之理由狀，請求檢察官上訴者，其上訴期間之計算係以檢
察官收受判決正本之日期為準。
                                  書記官   洪幸如
中    華    民    國   100    年    12    月    21    日